【裁判字號】    98,交易,671
【裁判日期】    981225
【裁判案由】    業務過失傷害
【裁判全文】
臺灣臺北地方法院刑事判決             98年度交易字第671號
公  訴  人  臺灣臺北地方法院檢察署檢察官
被      告  甲○○
上列被告因業務過失傷害案件，經檢察官提起公訴（98年度偵字
第16948 號），本院判決如下：
    主  文
甲○○從事業務之人，因業務上之過失傷害人，處拘役伍拾玖日
，如易科罰金，以新臺幣壹仟元折算壹日。
    事  實
一、甲○○以駕駛計程車載客為業，而為從事駕駛業務之人，其
    於民國97年10月15日11時25分許駕駛營業小客車（車牌號碼
    為625 －EX號，下稱系爭營小客車），沿臺北市○○區○○
    路由北向南行駛至東興路（起訴書誤繕為東興街）與市○○
    道交岔處，明知汽車駕駛人於行駛時，應注意車前狀況，隨
    時採取必要之安全措施，且應注意在設有左右轉彎專用車道
    之交岔路口，直行車不得占用轉彎專用車道，而依當時天候
    陰、日間自然光線、市區道路○路面鋪裝柏油、乾燥、無缺
    陷、無障礙物、視距良好，並無不能注意之情事，竟疏未注
    意直行車不得占用右轉彎專用車道，亦未注意車前狀況，隨
    時採取必要之安全措施，於綠燈起步後，即貿然由東興路第
    3 車道右轉專用車道直行穿越上開交岔路口，適有乙○○騎
    乘重型機車（車牌號碼為229 －DFG 號，下稱系爭機車），
    自東興路第2 車道由北向南行駛，亦在前開交岔路口停等紅
    燈，嗣號誌變換為綠燈，起步後擬自第2 車道變換至第3車
    道，亦疏未注意於變換車道時，應注意讓直行車先行，甲○
    ○所駕駛之系爭營小客車左前保險桿因而撞擊乙○○所騎乘
    系爭機車之右後排氣管，致乙○○人車倒地，又往左前方滑
    行，而受有胸壁挫傷、右肩旋轉肌韌帶部分斷裂、右側胸部
    第3 孔第9 肋骨骨折合併血胸、右側連枷胸、四肢多處擦傷
    、鈍挫傷、右膝擦傷3 ×2 公分、右足背擦傷4 ×3 公分、
    右鈍挫傷等傷害。甲○○於肇事後，在未被有偵查犯罪職權
    之公務員發覺前，即主動向據報到場處理之臺北市政府交通
    大隊松山分隊警員坦承肇事接受裁判。
二、案經乙○○訴由臺北市政府警察局信義分局報告臺灣臺北地
    方法院檢察署檢察官偵查起訴。
    理  由
壹、程序部分：
    按被告以外之人於審判外之言詞或書面陳述，除法律有規定
    者外，不得作為證據；又被告以外之人於審判外之陳述，雖
    不符合刑事訴訟法第159 條之1 至第159 條之4 之規定，但
    經當事人於審判程序同意作為證據，法院審酌該言詞陳述或
    書面陳述作成時之情況，認為適當者，亦得為證據；又當事
    人、代理人或辯護人於法院調查證據時，知有同法第159 條
    第1 項不得為證據之情形，而未於言詞辯論終結前聲明異議
    者，視為有前項之同意，刑事訴訟法第159 條第1 項及第15
    9 條之5 分別定有明文。查本判決下列所引用之卷證資料（
    包含供述證據、文書證據等證據），均無證據證明係公務員
    違背法定程式所取得，且被告甲○○、公訴人於本院審判期
    日中對於提示之卷證，就證據能力均未表示爭執，迄至言詞
    辯論終結前亦未再聲明異議，又卷內之文書證據，經核亦無
    刑事訴訟法第159 條之4 之顯有不可信之情況與不得作為證
    據之情形，本院審酌上開證據資料製作時之情況，尚無違法
    不當及證明力明顯過低之瑕疵，亦認為以之作為證據應屬適
    當，是依刑事訴訟法第159 條至第159 條之5 規定，所引用
    之卷證所有證據（包含供述證據、文書證據等證據），如下
    揭所示均有證據能力，合先敘明。
貳、實體部分：
一、訊據被告甲○○固不否認其於上揭時、地，駕駛系爭營小客
    車與告訴人乙○○所騎乘之系爭機車發生擦撞之事實，惟矢
    口否認有任何過失，辯稱：我是在最右側沒錯，告訴人是在
    中間機車暫停區，我轉頭是可以跟告訴人面對面相對，當時
    我本來要右轉，但是我看到告訴人在那邊搖頭晃兩下，好像
    在睡覺，我就不敢右轉，因為後面有大公車，假如我直接右
    轉，我不知道告訴人會發生什麼事，故我等告訴人機車開走
    了，我才起動，但是我一起動後，我就看到告訴人整個往右
    邊甩過來，我就踩剎車停車，他車子的右邊就整個撞到我的
    車子的保險桿，撞了以後他又往前騎去撞別的機車，故告訴
    人所受的傷害，並不是我造成的，而是告訴人打瞌睡亂撞造
    成的云云。
二、經查：
（一）前開事實，業據告訴人於本院審理時證稱明確，並有臺北
      市政府警察局松山分局交通分隊警員至現場處理時所製作
      之道路交通事故現場圖、補充資料表、談話紀錄表、調查
      報告表(一)、(二)、道路交通事故照片在卷可稽；而告訴人受
      有如事實欄所載之傷害等情，亦有告訴人所提出之國軍松
      山總醫院附設民眾診療服務處97年11月12日、98年8 月25
      日診斷證明書共2紙在卷可憑。
（二）被告雖以前開情詞置辯，然查：
  １、被告對於系爭肇事如何發生、發生時之處理經過乙節，先
      於97年10月15日12時40分許，接受警察詢問時供稱：「肇
      事前我駕駛營小客625 －EX沿東興路第3 車道北往南行駛
      ，至肇事路口停等紅燈至綠燈時起步直行，當時有一重機
      229 －DFG 原本行駛於我車左側，之後不知何故行至我車
      左前方後突然往右側偏過來，我立即剎車但仍不及，我車
      左前車頭與該車右側車身發生擦撞後，該車往左偏移再被
      後方一不知名重機撞擊後，該車右側倒地而肇事．．．」
      等語，復於98年1 月23日接受警察詢問時供稱：「我是於
      97 年10 月15日上午11時25分許駕駛車號625 －EX號計程
      車沿東興路北向南行駛至市○○道○○路口等待紅燈，待
      綠燈時起步不久即發現前方（同向行駛）左側有一部牌照
      22 9 －DFG號普通輕型機車突然轉向，我立即剎車，但仍
      造成我駕駛之計程車左側保險桿擦撞到該牌照229 －DFG
      號機車，造成該機車往前斜左側衝，遭後方一部不詳車號
      擦撞跌倒受傷」等語，依被告於警詢時之前開供稱，被告
      與告訴人之所以會肇事，乃因告訴人騎乘系爭機車，原本
      係行駛在被告之系爭營小客車左側，不知何故，卻突然往
      右側靠，被告剎車不及，系爭營小客車之左前車頭與系爭
      機車之右側車身擦撞，嗣後，系爭機車又遭後方行駛而來
      之不明機車撞擊。被告於檢察官偵查時供稱：「我是東興
      街往市府直走，告訴人跟我同向，我開在最右邊，告訴人
      在中間，在我的左邊，紅燈起步，告訴人打瞌睡，從我車
      頭倒過去，擦到我左邊車頭。」、「告訴人先右側撞到我
      的車頭，再左轉撞到後面騎過來的摩托車，後來摩托車就
      跑掉了．．．」等語，依被告於偵查時之供稱，告訴人於
      前開時、地，因停等紅燈，嗣綠燈起步後，因告訴人打瞌
      睡，致系爭機車倒向系爭營小客車而發生擦撞，進而左轉
      而遭後方行駛而來之不明機車撞擊而倒地受傷。被告於本
      院審理時，又供稱：「本來我是在最右側沒錯，告訴人是
      在中間機車暫停區，我本來要右轉，但是我看到告訴人在
      那邊搖頭晃兩下，我轉頭，他還跟我面對面相對，我就不
      敢再往右走，因為秒差愈來愈接近，後面有大公車，假如
      我直接轉過去的話，我不知道告訴人會發生什麼事情，我
      等告訴人機車開走了，我才啟動，我一啟動他就馬上轉過
      來，整個向我右邊轉過來撞到我車的前面，他整個車子撞
      到我車子前面，他的右半邊就整個撞到我，再起來撞到前
      面的機車，他就自己從車上跌下來。他開到我的前面幾公
      尺以後，我再啟動的時候，我看到告訴人頭往右邊甩過來
      ，我就踩煞車停車了，他就整個撞到我的車子的保險桿，
      他是車子的右邊撞到我的保險桿，撞了以後他又往前騎去
      撞別的機車．．．」等語，依被告於本院審理時之辯稱，
      被告發現告訴人打瞌睡時，因後面有大客車，被告深怕告
      訴人發生危險，遂未再繼續右轉，等告訴人之系爭機車起
      動後，被告之系爭營小客車才起動；而當系爭營小客車一
      起動後，系爭機車即馬上往右靠，被告遂即踩煞車將車停
      住，系爭機車之右側旋撞到系爭營小客車之前面，告訴人
      再往前行駛而撞擊他人之機車。參照被告前開多次之供述
      ，究竟告訴人靠向系爭營小客車時，被告已踩煞車將系爭
      營小客車停住，系爭機車始撞擊系爭營小客車，抑或係系
      爭營小客車因煞車不及，始與系爭機車發生擦撞？究竟系
      爭機車靠向系爭營小客車時，是否因告訴人打瞌睡之故？
      究竟系爭機車與系爭營小客車發生擦撞之後，告訴人是遭
      後方行駛而來之機車撞擊，抑或係告訴人往前行駛而撞擊
      該不明之機車？被告自北往南行駛究竟是要直行，抑或右
      轉？其前後供述均有不一，則被告前開辯稱，是否屬實，
      容有疑義。
  ２、衡諸一般經驗法則，告訴人所騎乘之系爭機車，不論係遭
      後方行駛而來之不明機車所撞擊，或係告訴人之系爭機車
      自後撞擊該不明機車，系爭機車之車頭或車後方，將會因
      兩車之撞擊運動而有所損壞，甚至有所擦痕，惟觀諸前開
      卷附之道路交通事故補充資料表所載及照片所示，系爭機
      車除右側車身有擦痕外，其車頭及車後方並未有任何損壞
      ，亦未有何擦痕，是被告辯稱：系爭機車碰撞系爭營小客
      車後，告訴人又往前騎去撞不明機車云云，不僅為告訴人
      所否認，亦屬無稽，不足採信。卷附之臺北市車輛行車事
      故鑑定委員會鑑定意見書認定不詳車號普通重型機車涉嫌
      肇事逃逸等語，乃係依據被告於97年10月15日12時40分許
      ，接受警察詢問時之供稱內容及道路交通事故現場圖、照
      片等資料所為之推析，然被告前開不明機車之辯稱既非事
      實，已如前述，則該鑑定委員會所為之前開鑑定結論，自
      不足為被告有利認定之依據，附此敘明。
  ３、被告復辯稱：事發當時告訴人在那邊搖頭晃兩下，好像在
      睡覺云云，然此情，不僅為被告所否認，且參之被告前開
      所辯，告訴人騎乘系爭機車在前開交岔路口停等紅燈，與
      被告同一方向，而當號誌變換為綠燈時，乃係告訴人先行
      起步，則告訴人果如被告所言是在打瞌睡，告訴人豈有知
      道號誌已由紅燈變換為綠燈，而早於被告之系爭營小客車
      起步，並在系爭營小客車前面變換車道之理？抑有進者，
      駕車打瞌睡乃係相當嚴重之違規，畢竟在精神不濟之情形
      下駕車，本就容易肇事，如因而肇事，該駕駛即必須負起
      肇事責任，而被告對於告訴人如此嚴重之違規情事，衡情
      在警員前往肇事現場處理時，被告必當即時對警員提出說
      明，以明責任，然被告卻不此之圖，僅於97年10月15日12
      時40分許，第一次接受警察詢問時供稱：「當時有一重機
      229 －DFG 原本行駛於我車左側，之後不知何故行至我車
      左前方後突然往右側偏過來，我亦即剎車但仍不及，我車
      左前車頭與該車右側車身發生擦撞」等語，而未論及打瞌
      睡乙事，顯見被告前開所辯，純屬事後杜撰之詞，不足採
      信。
  ４、被告於警詢及檢察官偵查時，均已供稱其行駛東興路直走
      ，而依據卷附之道路交通事故現場圖所示，系爭營小客車
      所停放之位置已在東興路與市○○道○○路口內，且距離
      東興路已有7 ．5 公尺，則果如被告於本院審理時之辯稱
      ：我本來要右轉云云，被告駕駛系爭營小客車在號誌變換
      為綠燈後，在其所謂要保護告訴人擋住後方大車、避免告
      訴人發生危險之心態下，被告大可將系爭營小客車停在尚
      未進入交岔路口之前，待告訴人之系爭機車安全駛離該交
      岔路口，豈有將系爭營小客車開入交岔路口內之7 ．5 公
      尺之理？足證被告行經該交岔路口時，乃係要繼續直行東
      興路，並非要右轉市○○道，至為明確，其前開所辯，顯
      係事後卸責之詞，不足採信。
（三）被告前開不明機車與系爭機車撞擊之事既非事實，已如前
      述，則告訴人騎乘系爭機車之所以會人車倒地而受傷，乃
      係因先起步後與被告所駕駛之系爭營小客車發生碰撞始肇
      事。依據前開道路交通事故現場圖，東興路北向南肇事路
      段為3 車道之佈設，第1 車道為直行車道，第2 車道為直
      行及右轉車道，第3 車道為右轉車道；第2 車道路口處並
      設有機車暫停區。系爭肇事發生後，系爭營小客車車頭朝
      南，停於肇事路口第3 車道延伸處，告訴人之系爭機車則
      車頭朝南，右倒於肇事路口第2 車道延伸處，第2 車道延
      伸處有2 處之刮地痕，分別長約0 ．3 公尺、1 ．3 公尺
      ，佐以告訴人於本院審理時證稱：「我從東興街由北向南
      要往永和的方向要回永和，我是想走基隆路回去，起步以
      後，我想靠右邊走路肩，我急著想走到路邊，因為我騎車
      慢，我起步以後就直接往右靠，．．．」、「我看到紅燈
      ，所以停在機車暫停區，綠燈以後，我就急著往右邊靠，
      就被撞到了，撞到的地方是我的車子的排氣管，對方是車
      子保險桿的右下方有擦痕，撞了以後，我失去重心，，．
      ．．」等語，復參以被告於97年10月15日12時40分許，接
      受警察詢問時供稱：「．．．綠燈時起步直行，當時有一
      重機229 －DFG 原本行駛於我車左側，之後不知何故行至
      我車左前方後突然往右側偏過來，我立即剎車但仍不及，
      我車左前車頭與該車右側車身發生擦撞．．．」等語，顯
      見事發當時，被告駕駛系爭營小客車係直行在該路段之第
      3 車道，而告訴人騎乘系爭機車行經該交岔路口時，於號
      誌變換為綠燈先行起步後，意欲自第2 車道之機車暫停區
      變換至第3 車道，被告對於告訴人變換車道之舉動，剎車
      不及而自後撞擊告訴人之系爭機車，致告訴人人車倒地，
      系爭機車往其左前方滑行，進而產生前開兩處之刮地痕，
      堪以認定，告訴人前開指訴，尚非子虛，應可採信。
（四）按汽車行駛時，駕駛人應注意車前狀況，並隨時採取必要
      之安全措施；在設有左右轉彎專用車道之交岔路口，直行
      車不得占用轉彎專用車道，道路交通安全規則第94條第3
      項、第98條第2 項分別定有明文。被告駕駛系爭營業小客
      車自應注意上述規定，而有注意義務。又依當時天候陰、
      日間自然光線、市區道路○路面鋪裝柏油、乾燥、無缺陷
      、無障礙物、視距良好，並無不能注意之情事，有卷附之
      道路交通事故調查報告表(一)可考，詎被告竟疏未注意直行
      車不得占用右轉彎專用車道，亦未注意車前狀況，隨時採
      取必要之安全措施，於綠燈起步後，即貿然由東興路第3
      車道右轉彎專用車道直行穿越上開交岔路口，致系爭營小
      客車自後撞擊告訴人所騎乘之系爭機車而肇事，使告訴人
      受有如事實欄所示之傷害，被告對於前開肇事確有過失無
      疑。又告訴人乃係人車倒地後，始受有前開之傷害，則被
      告之過失行為與告訴人之傷害結果間，顯有相當因果關係
      甚明。末查，參之告訴人前開證述，告訴人行經上開交岔
      路口時，在號誌變換為綠燈後，意欲自第2 車道變換至第
      3 車道時，亦疏未注意變換車道時，應注意讓直行車先行
      ，就系爭肇事雖與有過失，然仍無解免於被告之過失責任
      。
（五）綜上，被告以前開情詞辯稱其無過失云云，顯不足採。本
      件事證明確，其犯行堪以認定。
三、論罪科刑之理由：
（一）查被告乃係以駕駛計程車載客為業，業據其於警詢時所自
      承，自為從事駕駛業務之人，核其所為，係犯刑法第284
      條第2 項前段之業務過失傷害罪。
（二）被告於肇事後，在處理車禍事宜之警員前往肇事現場及告
      訴人就醫之醫院處理時，即向警員表明其為肇事者，有臺
      北市○○○○○道路交通事故肇事人自首情形紀錄表附卷
      可稽，顯見被告乃在有偵查犯罪職權之公務員知悉前，即
      當場向前來處理車禍事宜之警員表明其為肇事者並接受裁
      判，核屬自首，應依刑法第62條前段之規定，減輕其刑。
（三）爰審酌被告未曾受有期徒刑以上刑之宣告，有臺灣高等法
      院被告前案紀錄表在卷可按，素行尚可，但其於肇事後一
      再飾詞卸責，不願與告訴人商談賠償事宜、被告之過失情
      節、告訴人對系爭肇事亦同有過失，並參酌被告之智識程
      度、告訴人所受之傷勢等一切情狀，量處如主文所示之刑
      ，並諭知易科罰金之折算標準。
據上論斷，應依刑事訴訟法第284 條之1 、第299 條第1 項前段
，刑法第284 條第2 項前段、第62條前段、第41條第1 項前段，
刑法施行法第1 條之1 第1 項、第2 項前段，判決如主文。
本案經檢察官楊展庚到庭執行職務。
中    華    民    國    98    年    12    月    25    日
                  刑事第十六庭   法  官  蔡守訓
上正本證明與原本無異。
如不服本判決應於收受送達後10日內向本院提出上訴書狀，並應
敘述具體理由；其未敘述上訴理由者，應於上訴期間屆滿後20日
內向本院補提理由書（均須按他造當事人之人數附繕本）「切勿
逕送上級法院」。告訴人或被害人如對於本判決不服者，應具備
理由請求檢察官上訴，其上訴期間之計算係以檢察官收受判決正
本之日期為準。
                                 書記官  許婉如
中    華    民    國    98    年    12    月    25    日
附錄論罪科刑之條文：
中華民國刑法第284條
（過失傷害罪）
因過失傷害人者，處 6 月以下有期徒刑、拘役或 5 百元以下罰
金，致重傷者，處 1 年以下有期徒刑、拘役或 5 百元以下罰金
。
從事業務之人，因業務上之過失傷害人者，處 1 年以下有期徒
刑、拘役或 1 千元以下罰金，致重傷者，處 3 年以下有期徒刑
、拘役或 2 千元以下罰金。

司法院資訊處製作；財團法人民間司法改革基金會備份。
